臺北高等行政法院判決
　　　　　　　　　　　　　92年度訴字第04502號
　　　　　　　　　　　　　94.
原　　　告　利碟股份有限公司
代　表　人　甲○○（董事長）
訴訟代理人　丁○○
被　　　告　經濟部智慧財產局
代　表　人　蔡練生（局長）
訴訟代理人　丙○○
參　加　人　台灣葛瑞塔股份有限公司
代　表　人　乙○○（董事長）
上列當事人間因新型專利舉發事件，原告不服經濟部中華民國92
年8月7日經訴字第09206216870號訴願決定，提起行政訴訟，本
院判決如下：
　　主  文
訴願決定及原處分均撤銷。
被告應就參加人第000000000NO2新型專利舉發事件，為舉發成立
應撤銷專利權之處分。
訴訟費用由被告負擔。
　　事  實
一、事實概要：參加人於民國（下同）87年6月8日以「造形CD
    」向被告（原經濟部中央標準局，88年1月26日改制為經濟
    部智慧財產局）申請新型專利，經被告編為第00000000號審
    查，准予專利，並於公告期滿後，發給新型第175485號專利
    證書。嗣原告以其違反核准時專利法第98條第1項第1款及第
    2項規定，不符新型專利要件，對之提起舉發，案經被告審
    查，於92年2月24日以（92）智專3（2）04059字第
    09220185880號專利舉發審定書為「舉發不成立」之處分。
    原告不服，提起訴願，遭決定駁回，遂提起行政訴訟。本院
    因認本件撤銷訴訟之結果，參加人之權利或法律上利益將受
    損害，爰依職權裁定命獨立參加被告之訴訟。
二、兩造聲明：
　　(一)原告聲明：
      1.訴願決定及原處分均撤銷。
      2.命被告為舉發成立之處分。
      3.訴訟費用由被告負擔。
　　(二)被告聲明：
      1.原告之訴駁回。
      2.訴訟費用由原告負擔。
三、兩造之爭點：
    系爭專利是否違反核准時專利法第98條第1項第1款及第2項
    規定，不符新型專利要件？
　　(一)原告主張：
       1.原處分、原決定認事不當：
         (1)CD光碟片的形狀、尺寸及構造簡介：
           時下CD光碟片常見運用於如：雷射唱片CD、電腦
             資料儲存CD(CD-ROM)、可寫一次式CD(CD-R)及可
             拭式CD(CD-RW)等，依其尺寸大小概可分為一般型
             及迷您型，其中一般型與迷您型的形狀皆為圓形
             ，而一般型尺寸為半徑6公分，迷您型為半徑4公
             分。
           不論一般型CD光碟片或是迷您型的CD光碟片，其
             構造皆包含中心透空孔及光碟區兩部份，其中該
             中心透空孔用於定位於CD播放機或CD驅動器上，
             而光碟區則可供CD播放機或CD驅動器上的讀寫頭
             讀取資料。
           是以，可以清楚的理解，習知CD光碟片不論一般
             型（系爭案屬於此型式）或是迷您型（引證一屬
             於此型式）的圓形外觀若要改變，僅僅能夠將「
             光碟區」的圓形範圍縮小（因CD播放機或CD驅動
             器上讀寫頭為圓週運動），以便讓出空間作外形
             的改變，而讓出的空間並不可與CD播放機或CD驅
             動器上讀寫頭接觸，以避免造成損壞。
         (2)系爭案「造形CD」的外環區「留下空白，供切割作
           造形」，實與引證1「名片CD」的外環區為「四邊形
           」是相同的設計：
           承前段所述（配合附件三系爭案與引證一圖式比
             較表），系爭案的造形CD將原本全直徑的光碟區
             （標號22）縮小而稱為內環區，而讓出空白可作
             切割造形的外環區（標號23）。引證一的名片CD
             也是將原本全直徑的光碟區（標號A）縮小，而讓
             出已裁切為四邊形（標號B）的外環區。
           準上觀之，系爭案造形CD的申請專利範圍僅定義「
             外環區留下空白，供切割作造形」（系爭的案申請
             專利範圍第1項參照），實很清楚的已經涵蓋引證
             一的內容。換言之，姑且不論系爭案與引證1的CD
             光碟片之名稱有何差別（造形CD或名片CD），端就
             習知「圓形的CD光碟片」改變為「不是圓形的CD光
             碟片」，系爭案與引證1實屬相同的創意，且，在
             此相同創意之下，引證1早於系爭案申請之前即已
             公開，屬於既存於社會的技術，系爭案卻將已既存
             於社會上的技術定義為其專利範圍，顯並不恰當。
         (3)原處分、原決定皆謂「系爭案在於提供一種可供製
           作造形之CD，而引證1在於提供一種攜帶方便且可儲
           存大量資料之名片」遽而認為兩者為不同技術。惟
           ，不論是系爭案或是引證1皆為CD光碟片，因此，皆
           具有儲存大量資料的功能，因此，製造CD光碟片的
           光碟區（即內環區）的技術並無不同，況且，系爭
           案亦並未訴求此部份為其專利的特徵。至於攜帶方
           便與否乃為尺寸問題，誠如前段說明，該系爭案屬
           於一般型的CD光碟片，而引證1屬於迷您型的CD光碟
           片，因此，引證1原本即屬於方便攜帶型，惟，真正
           重點在於引證1的造形由圓形改變為名片形，據前段
           的說明引證1改變為名片的方式，即是，將原本全直
           徑的光碟區（標號A）縮小，而讓出已裁切為四邊形
           （標號B）的外環區，此與系爭案將原本全直徑的光
           碟區（標號22）縮小而稱為內環區，而讓出空白可
           作切割造形的外環區（標號23），亦屬相同的技術
           。是以，原處分、原決定對於系爭案與引證1為不同
           技術認定，其認事不當至為明顯。
      2.原處分、原決定用法違誤：
        (1)「專利審查基準彙編」明示「新穎性判斷」基本原則
          ：
          作為新穎性判斷對象之新型，為申請專利範圍之「
            請求項所載新型」；且，判斷新型有無新穎性時，
            應以新型之技術內容比對是否相同（含能由熟習該
            項技術者直接推導）為準，不相同即具有新穎性；
            相同即不具新穎性。另，專利要件之審查必須符合
            新穎性之後，始能判斷其有無進步性。
          查，系爭案「造形CD」的特徵如其申請專利範圍第
            1項所述，在於光碟片區分為內環區 (22)及外環區
            (23)，其中內環區 (22)用於儲存各類資料；外環
            區 (23)為空白供切割造形之用。誠如前段的比較
            說明，引證1的圖式已顯示出系爭案的技術特點「
            外環區 (23)為空白供切割造形之用」，亦即，從
            引證1的圖式已經可以看出同樣將原本全直徑的光
            碟區（標號A）縮小，而讓出已裁切為四邊形（標
            號B）的外環區，是以，系爭案的申請專利範圍所
            定義的特徵實可以由公開在先的引證1所揭露圖式
            中直接推導，系爭案不具有新穎性有違專利法第98
            條第1項第1款之規定至為明顯。
        (2)「專利審查基準彙編」第9章第4節的第1小節中亦指
          出「當事人主張系爭案不具新穎性、進步性等專利要
          件者，審查時固需審及其所有主張，惟專利要件之審
          查必須符合新穎性之後，始能判斷其有無進步性，故
          爭議案件之當事人雖同時主張系爭案不具新穎性且不
          具進步性，若判定其已不具新穎性時，即無庸再予論
          究其進步性，逕於審定書敘明」。依前段的比較說明
          已清楚可證系爭案之申請專利範圍所述的特徵「外環
          區留下空白，供切割作造形」，已被引證1所揭露在
          先，因此並不具備有新穎性要件。
          且，依前開「專利審查基準彙編」的規定，「若判定
          其已不具新穎性時，即無庸再予論究其進步性，逕於
          審定書敘明」，因而，系爭案既已不具備新穎性要件
          ，實無庸再予論究進步性。
        (3)原處分、原決定皆謂「系爭案係在正常製程預留空白
          之外環區，俾供切割作造形之用。而引證1之個人資
          訊可以印在光碟上，以一簡短形式呈現在名片上的內
          容介紹自己」，而認定系爭案與引證1的功效不同。
          惟，退一步而言，撇開前述無庸再予論究系爭案進步
          性要件的事實不論。端就原處分、原決定對於系爭案
          與引證1功效上的比較亦顯有偏駁而不符法理，蓋，
          「供切割作造形之用」雖非引證1專利的訴求，但是
          ，其同樣具有是項的功能（此於前段已論明）。而「
          個人資訊可以印在光碟上」雖非系爭案的專利訴求，
          但是，其同樣可藉其光碟區 (內環區)將個人資訊燒
          錄於上，因此，同樣具有是項功能。且，根據系爭案
          預留空白之外環區亦可以將其裁切成名片形狀呈現，
          因此，兩相比較之下，系爭案同樣具有與引證1相同
          的功能「以一簡短形式的外形呈現（引證1以名片呈
          現；系爭案亦可裁切為名片形）」。職是之故，系爭
          案與引證1顯然具有相互的功能，且，最重要的是，
          系爭案並未具有前述功效以外的新增功效，是以，系
          爭案不具備有進步性要件亦至為明顯，原處分、原決
          定不查，遽以兩者功效不同逕予認定，顯有違誤。
      3.被告答辯理由略謂：系爭案相較於引證1而言，除可儲
        存各類資料外，其結構造形係可多變的。引證1為名片
        光碟其造形固定，且其目的在於提供一種攜帶方便且可
        儲存大量資料之名片光碟。兩者訴求目的不同，所欲達
        成的功效亦不同。為此對照說明如下：
        (1)系爭案不具新穎性
          「專利審查基準彙編」2.4(3)節錄：若先前技術為下
          位概念發明，由於其內容已隱含或建議其所揭露之技
          術手段可以適用於其所屬之上位概念發明，故下位概
          念發明之公開會使其所屬之上位概念發明不具新穎性
          引證1
            系爭案圖面已揭示「下位概念發明」「名片CD」的
            第1、2圖，於外環區已切割成矩型及拱形。
          系爭案
            專利範圍定義「上位概念發明」「造形CD」的外環
            區「留下空白，供切割作造形」。
      4.系爭案不具進步性
        (1)「專利審查基準彙編」節錄：「當事人主張系爭案不
          具新穎性、進步性等專利要件者，審查時固需審及其
          所有主張，惟專利要件之審查必須符合新穎性之後，
          始能判斷其有無進步性」
        (2)如上述系爭案的「上位概念發明」已被引證一的「下
          位概念發明」所揭露，並不具備有新穎性要件，因而
          ，依上述專利審查基準的相關規定，已毋庸再論及進
          步性。
        (3)惟，退一萬步言，為證明系爭案的目的與功能皆與引
          證1相同謹逐一比較如下：
          引證1
           Ａ、引證1可儲存各類資料。
           Ｂ、引證1屬於小型的CD。
           Ｃ、引證1攜帶方便。
 　　　　　Ｄ、引證1造形已例釋揭露2種如第1、2圖矩型及
               拱形。
          系爭案
            Ａ、系爭案可儲存各類資料。
            Ｂ、系爭案屬於小型的CD。
            Ｃ、系爭案攜帶方便。
            Ｄ、系爭案造形多變。
      5.系爭案的申請專利範圍第1項所界定「造形CD」的外環
        區「留下空白，供切割作造形」，實以被引證1的第1、
        2圖所揭露，而不具有新穎性，有違系爭案核准時專利
        法第98條第1項第1款規定。系爭案在不具備新穎性要件
        之前題下，實已無進步性可言，況且從目的與功效比較
        ，系爭案與引證1皆相同，是以，亦不具備進步性，而
        有違系爭案核准時專利法第98條第2項規定。綜上所述
        ，被告所為舉發不成立之處分顯有違法與不當，經濟部
        訴願駁回之決定亦有未洽，應予撤銷。
      6.綜上所述，依「專利審查基準彙編」的判斷原則，系爭
        案實已不具備新穎性要件，且，就系爭案所具備的功效
        與引證1相同，皆具有「將個人資訊燒錄於上光碟區（
        內環區）」及「以一簡短形式呈現（非圓形的名片形狀
        或其他外形）」等效果，系爭案並未增進其他功效，顯
        不具備有進步性要件。是以，系爭案有違核准時所適用
        之專利法第98條第1項第1款及第2項規定甚明，原處分
        及原決定認事不當用法違誤，請判決如訴之聲明。
　　(二)被告主張：
      起訴狀所述顯有偏頗，因系爭專利相較引證1而言，其結
      構造形是可多變的，而引證1為名片光碟其造形固定，且
      其目的在於提供一種攜帶方便且可儲存大量資料之名片光
      碟，與系爭專利除可儲存各類資料外，其外環區域可作不
      同之造形切割用途，兩者訴求目的不同，所欲達到之功效
      亦不同，因此系爭專利自具新穎性及進步性，起訴狀之理
      由均不足採。綜上所述，被告原處分並無違法，敬請駁回
      原告之訴。
    (三)參加人經受合法通知未曾到場，亦未提出書狀作何陳述。
　　理  由
一、按凡對物品之形狀、構造或裝置之創作或改良，而可供產業
    上利用之新型者，得依法申請取得新型專利，固為系爭專利
    核准時專利法第97條暨第98條第1項所明定。惟其新型如「
    申請前已見於刊物或已公開使用者」，仍不得依法申請取得
    新型專利，復為同法第98條第1項第1款所明定。又對於獲准
    專利權之新型，任何人認有違反前揭專利法第105條準用第
    27條或第97條至99條規定者，依法得附具證據，向專利專責
    機關舉發之。從而，系爭專利有無違反前揭專利法之情事而
    應撤銷其新型專利權，依法應由舉發人附具證據證明之，倘
    其證據足以證明系爭專利有違前揭專利法之規定，自應為舉
    發成立，撤銷專利權之處分。
二、查本件系爭第00000000號「造形CD」新型專利，依其申請專
    利範圍記載為「一種造形CD，主要係將光碟片區分為內、外
    兩環區，其中內環區依正常製程，儲存各類資料，而外環區
    則留下空白，俾供切割作造形之用，而有別於一般CD，為其
    特徵者。」原告對之提起舉發所提證據計有：舉發附件1為
    西元1998年1月29日公開之德國實用新型專利第DE00000000U
    1號「名片光碟」（即引證1）專利說明書及其中譯本；舉發
    補充附件2為西元1997年限量發行之「QUEEN」造形CD乙片及
    其照片二張（即引證2）；舉發補充附件2為亞馬遜網站刊登
    之西元1997年3月發行之「Backstreet Boys」造形CD網頁影
    本（即引證3）；舉發補充附件三為光碟系統網站刊登之西
    元2000年5、6月雜誌文章「DVD Shape CDs Ticket to
    imaginative potential」網站影本，其內文提及德國CUBA
    公司於該文刊登前4年即已製銷造形CD（即引證4）。案經被
    告審查，認引證1與系爭專利相較，系爭專利在於提供一種
    可供製作造形CD，而引證1在於提供一種攜帶方便且可儲存
    大量資料之名片；系爭專利係在正常製程預留空白之外環區
    俾供切割作造形之用，而引證1之個人資訊可以印在光碟上
    ，以一簡短形式呈現在名片上之內容介紹自己，而有關個人
    或公司之更廣泛介紹則歸光碟；以及系爭專利僅有可供造形
    之功效，而引證1則具有攜帶方便及儲存資料之功效，因此
    系爭專利與引證1之目的、技術手段與功效並不相同，引證1
    不足以證明系爭專利不具新穎性及進步性。又引證2、3 及4
    與系爭專利相較，系爭專利之內、外兩環區，外環區留下空
    白之供切割作造形之用的特徵，均未於引證2、3及4結構中
    揭露，兩者具不同空間結構，且系爭專利在功效上，其空白
    外環區可切割成不同造形，而引證2、3及4只有特殊造形，
    二者不具相同功效，引證2、3及4不具證據力。系爭專利未
    違反核准時專利法第98條第1項第1款及第2項規定，乃為舉
    發不成立之處分。原告提起訴願，經訴願機關經濟部審議，
    認引證1揭示一矩形信用卡大小的光碟，具有一定心孔供將C
    固定於一播放裝置，其短邊亦可修成拱型，以及其資料以光
    學方式儲存於一鋁質之記錄區上，且該光碟之其它部分維持
    透明，與系爭專利相較，系爭專利在於提供一種可供製作造
    形之CD，而引證1在於提供一種攜帶方便且可儲存大量資料
    之名片；系爭專利係在正常製程預留空白之外環區俾供切割
    作造形之用，而引證1之個人資訊可以印在光碟上，以一簡
    短形式呈現在名片上的內容介紹自己，而有關個人或公司的
    更廣泛介紹則歸光碟，兩者之目的、技術內容並不相同；又
    系爭專利僅有可供造形之功效，而引證1則具有攜帶方便及
    儲存資料之功效，兩者之功效並不相同，是以，引證1自不
    足以證明系爭專利有違新穎性及進步性規定。另引證2、3及
    4，原處分機關定認定其不具證據力，原告提起訴願就此部
    分既未爭執，自不予論究。因認被告所為本件舉發不成立之
    處分，並無違誤，應予維持，而為訴願駁回之決定。
三、綜觀被告為舉發不成立之處分及經濟部為訴願駁回之決定，
    理由無非謂：「系爭專利在於提供一種可供製作造形CD，而
    引證1在於提供一種攜帶方便且可儲存大量資料之名片；系
    爭專利係在正常製程預留空白之外環區俾供切割作造形之用
    ，而引證1之個人資訊可以印在光碟上，以一簡短形式呈現
    在名片上之內容介紹自己，而有關個人或公司之更廣泛介紹
    則歸光碟；以及系爭專利僅有可供造形之功效，而引證1則
    具有攜帶方便及儲存資料之功效，因此系爭專利與引證1之
    目的、技術手段與功效並不相同」云云，固非無見。惟查：
    (一)按作為新穎性判斷對象之新型，為申請專利範圍之「請求
      項所載新型」；且判斷新型有無新穎性時，應以新型之技
      術內容比對是否相同（含能由熟習該項技術者直接推導）
      為準，不相同即具有新穎性，相同即不具新穎性；另專利
      要件之審查必須符合新穎性之後，始能判斷其有無進步性
      ，無新穎性即無進步性可言。
    (二)本件系爭專利依其申請專利範圍記載為「一種造形CD，主
      要係將光碟片區分為內、外兩環區，其中內環區依正常製
      程，儲存各類資料，而外環區則留下空白，俾供切割作造
      形之用，而有別於一般CD，為其特徵者。」可知，其內環
      區依正常製程儲存各類資料，與一般CD相同，特徵部分僅
      為另設外環區留下空白而已。
    (三)訴願決定已認「引證1揭示一矩形信用卡大小的光碟，具
      有一定心孔供將CD固定於一播放裝置，其短邊亦可修成拱
      型，以及其資料以光學方式儲存於一鋁質之記錄區上，且
      該光碟之其它部分維持透明」（參訴願決定書第4頁第10
      至13行）；與系爭專利相較，引證1光碟之「記錄區」，
      即相當於系爭專利之「內環區」，供儲存資料，與一般CD
      無異；另引證1光碟「其他部分維持透明」，與系爭專利
      之「外環區留下空白」亦屬相當。又引證1雖未明示可供
      造型切割之用，惟其既稱可修成「矩型」、「拱型」，亦
      屬造型之一種，且其既留有透明（空白）區，顯然可隨心
      所欲修成任何其他造型。是引證1已揭露系爭專利之全部
      技術內容，系爭專利不具新穎性，自無須再論究其進步性
      。
    (四)系爭專利申請專利範圍明載：「內環區依正常製程，儲存
      各類資料」，是其與引證1皆具有儲存資料之功效；乃原
      處分及訴願決定竟謂：「系爭專利僅有可供造型之功效」
      云云，顯與事實不符。又引證1除了記錄區可儲存資料之
      外，其他維持透明（空白）部分亦可供造型之用，已如前
      述，是原處分及訴願決定謂：「系爭專利在於提供一種可
      供製作造形CD，而引證1在於提供一種攜帶方便且可儲存
      大量資料之名片；系爭專利係在正常製程預留空白之外環
      區俾供切割作造形之用，而引證1之個人資訊可以印在光
      碟上，以一簡短形式呈現在名片上之內容介紹自己，而有
      關個人或公司之更廣泛介紹則歸光碟」云云，乃非對等之
      比較，並不切題。准此，被告為舉發不成立及經濟部為訴
      願駁回之決定，所持之上開理由，顯有可議。
    (五)綜上所述，系爭專利不具新穎性，不符新型專利之要件。
      被告以系爭專利未違反核准時專利法第98條第1項第1款及
      第2項規定，而為舉發不成立之處分，實有未洽；訴願決
      定未加糾正而予維持，亦有可議。原告起訴意旨執此指摘
      ，為有理由，應將訴願決定及原處分均予撤銷，由被告就
      系爭專利舉發案另為「舉發成立，應撤銷專利權」之處分
      ，以昭公允。
據上論結，本件原告之訴為有理由，依行政訴訟法第98條第3項
前段，判決如主文。
中　　華　　民　　國　　94　　年　 　3　　月　 16  　 日
                    第四庭審判長法　官  徐  瑞  晃
           　　　  　　　　　　 法　官  蕭  惠  芳
           　　　　  　　　　　 法　官  李  得  灶
上為正本係照原本作成。
如不服本判決，應於送達後20日內向本院提出上訴狀並表明上訴
理由，如於本判決宣示後送達前提起上訴者，應於判決送達後20
日內補提上訴理由書（須按他造人數附繕本）。
中　　華　　民　　國　　94　　年　 　3　　月　 24  　 日
            　　　　  　　　　　書記官  陳  清  容
